ACORDAO-COMPLETO-2392664

ACÓRDÃO 1096/2020 ATA 4/2020 - SEGUNDA CÂMARA

VISTOS, relatados e discutidos estes embargos de declaração, opostos por Hospfar Indústria e Comércio de Produtos Hospitalares S.A. e Medcomerce Comércio de Medicamentos e Produtos Hospitalares Ltda. contra o Acórdão 10637/2019-TCU-Segunda Câmara, que rejeitou recurso de reconsideração interposto contra o Acórdão 8.714/2017-2ª, mantido pelo Acórdão 1890/2018-TCU-Segunda Câmara.
ACORDAM os ministros do Tribunal de Contas da União, reunidos em sessão da 2ª Câmara, diante das razões expostas pela relatora, e com fundamento nos arts. 32, inciso II, e 34 da Lei 8.443/1992, em:
9.1. conhecer dos embargos de declaração e rejeitá-los;
9.2. alertar às embargantes que a oposição de novos embargos com caráter protelatório implicará o recebimento do expediente como simples petição, conforme o disposto no art. 287, § 6º, do Regimento Interno, sem efeito suspensivo, e poderá ensejar a aplicação de multa, nos termos do art. 1.026 do Código de Processo Civil;
9.3. dar ciência desta deliberação às embargantes e a seus representantes legais, nos termos do art. 179, § 7º, do RI/TCU.

Embargos de declaração opostos contra deliberação que manteve o julgamento pela irregularidade das contas, com imputação de débito, em razão de pagamentos irregulares na aquisição de medicamentos de alto custo com recursos federais do Sistema Único de Saúde.

Segunda Câmara

Secretaria de Estado da Saúde de Goiás.

3. Responsáveis: Fernando Passos Cupertino de Barros (CPF XXX.630.601-XX), Hospfar Indústria e Comércio de Produtos Hospitalares S.A. (CNPJ 26.921.908/0001-21), Luiz Antônio Aires da Silva (CPF XXX.366.601-XX) e Medcomerce Com. de Med. e Prod. Hospitalares Ltda. (CNPJ 37.396.017/0006-24).
3.1. Embargantes: Hospfar Indústria e Comércio de Produtos Hospitalares S.A. (CNPJ 26.921.908/0001-21) e Medcomerce Comércio de Medicamentos e Produtos Hospitalares Ltda. (CNPJ 37.396.017/0006-24).

13.1. Ministros presentes: Aroldo Cedraz (na Presidência), Raimundo Carreiro e Ana Arraes (Relatora).
13.2. Ministro-Substituto convocado: Augusto Sherman Cavalcanti.
13.3. Ministro-Substituto presente: André Luís de Carvalho.

MEDCOMERCE COMERCIAL DE MEDICAMENTOS E PRODUTOS HOSPITALARES LTDA

ANA ARRAES

ministra Ana Arraes.

Trata-se de embargos de declaração apresentados por Hospfar Indústria e Comércio de Produtos Hospitalares S.A. (peça 150) e Medcomerce Com. de Med. e Prod. Hospitalares Ltda. (peça 153) contra o Acórdão 10637/2019-TCU-Segunda Câmara, que, ao apreciar recurso de reconsideração contra o Acórdão 8714/2017-TCU-Segunda Câmara, o manteve seus exatos termos.
A decisão de que tratam as deliberações se refere à condenação em débito dos responsáveis relativamente a pagamentos irregulares na aquisição de medicamentos de alto custo, no âmbito dos Contratos 244 e 245/2004, com recursos federais transferidos ao ente federativo por meio do Sistema Único de Saúde (SUS) .
Reproduzo, a seguir, trechos dos embargos apresentados pela empresa Hospfar, contendo os seus principais fundamentos:
	"Há falhas no julgado, consubstanciadas na obscuridade da análise que não apontou os números/valores que provariam a prática de sobrepreço, na omissão: 
- quanto ao reconhecimento da prescrição e obscuridade quanto ao entendimento adotado na formação do convencimento da Ministra Relatora para rejeitá-la; 
- acerca das retenções ilegais de créditos devidos à Embargante, realizadas pela SES/GO nos idos anos de 2008, quando devia manifestar-se no mínimo pela compensação de tais créditos com o ressarcimento ora demandado;
- que deliberadamente ignorou as razões de defesa entendendo, contrariamente às provas válidas, que o preço cotado pela Embargante já era desonerado de ICMS e que a única declaração entendida como contraditória deu-se em virtude da imposição do edital, deixando de considerar, ainda, que a empresa apresentou por ocasião da licitação, junto à proposta de preços, declaração que tais valores encontravam-se isentos do imposto, em conformidade com a exigência do Convênio n°87/2002 - CONFAZ; 
- quanto a inexigibilidade de utilização do Preço Fábrica à época dos fatos e condescendência com o emprego deste nos cálculos apresentados no relatório conclusivo da Comissão de TCE, além da produção de prova suficiente a demonstrar que os preços praticados seriam superiores aos de mercado, e sem provas não pode haver condenação; 
- quanto ao direito de desonerar em 10% nos termos da Lei 4.852/1997/Regulamento do Código Tributário de Goiás - quanto à flagrante inexistência de superfaturamento conforme constatado pelo MP;
Situação curiosa ocorreu no caso dos presentes autos. Por ocasião dos recursos de reconsideração apresentados pela Embargante e pela Medcomerce - Comercial de Medicamentos e Produtos Hospitalares Ltda., ao analisar o relatório emitido pela SERUR (Secretaria de Recursos) que concluiu pela manutenção do acórdão recorrido, o MPTCU concordou com as razões ali expendidas quanto às preliminares arguidas pelas recorrentes, porém no mérito, contrariou o encaminhamento dado pelo setor técnico, pautando seu entendimento no seguinte sentido: 
36. Dessa maneira, contrariando ou não disposição editalícia, a retribuição por si recebida correspondeu ao preço do medicamento isento de ICMS, não tendo havido desencaixe a maior por parte do erário - e, portanto, não haveria que se falar em valores indevidamente percebidos pelas recorrentes a esse título. 
37. Nessa toada, com as vênias devidas ã diligente Secretaria de Recursos, divergimos da solução aventada às peças 123-124 e opinamos por que os recursos de peças 70 e 98 sejam conhecidos e providos. 
Porém, infelizmente, a D. Relatora do processo entendeu por bem, afastar os entendimentos esposados pelo MPTCU nos seguintes termos: 
18. A princípio vejo razoabilidade nos fundamentos da empresa, admitidos pelo eminente procurador do MPTCU. Entretanto, assumir a alegação significa desprezar as regras do edital. 
...
23. Dessa forma, por não terem sido apresentados elementos capazes de alterar as conclusões do acórdão recorrido, com as devidas vênias por divergir da opinião do eminente representante do MPTCU, concluo por considerar improcedentes os recursos de reconsideração. 
Observando o voto da Ministra Relatora, resta evidente um desmesurado apego às questões formais em detrimento da verdade real dos fatos, seja esta, que não houve pagamento além do devido à Embargante. 
Tem sido prática recorrente nos julgados proferidos pelo Tribunal, a utilização de entendimentos adotados em outras tomadas de contas, em detrimento das provas apresentadas no caso específico, o que demonstra uma afronta direta aos princípios da ampla defesa, do contraditório e do devido processo legal. 
A incorreção do julgado advém de aspectos básicos, porém ignorados, tais como: 
I. Julgar imprescritível a ação referente ao ressarcimento pretendido, quando não se trata de cobrança decorrente de ato de improbidade administrativa transitado em julgado, e sim de mera irregularidade administrativa, que quando muito poderá resultar em ilícito civil, cuja ação de ressarcimento de eventual dano, possui prazo prescricional de 05 (cinco) anos; 
II. Sequer analisar a questão referente a retenção dos pagamentos devidos à empresa desde o ano 2003 e que tais bloqueios foram feitos justamente para 'ressarcir' o Estado de eventual prejuízo decorrente da não desoneração do ICMS; 
III. Comparação e utilização incorreta do preço praticado com Preço Fábrica, quando o preço praticado à época era outro pois admitia-se a prática até de Preço Máximo ao Consumidor, ou seja, a base de cálculo do suposto dano ao erário está viciada na fonte; 
IV. Preço absolutamente compatível com os praticados no mercado à época do processo licitatório, sendo que, conforme atestou o MPTCU, não foi verificado superfaturamento na aquisição, pois os preços ofertados e praticados no pregão investigados já estavam desonerados de ICMS; 
V. Ausência de comprovação, com números precisos, da prática de sobrepreço ou superfaturamento, além de desconsiderar absolutamente a verdade real do mercado; 
VI. Os preços cotados não eram onerados, sendo injusta a decisão por desonerar duplamente os preços já desonerados; 
VII. Ausência de fundamento legal e de prova fática que autorizem a conclusão de que o sobrepreço teria sido de, exatamente, 17%; 
VIII. O alegado prejuízo aos cofres públicos não se concretizaria pelo simples descumprimento formal do Edital. Portanto, é dever da acusação provar a prática de sobrepreço com números precisos e inequívocos, o que não ocorreu nas análises da Unidade Técnica que embasaram o voto do Relator. 
IX. Na época do pregão em questão, não havia legislação específica que obrigasse as empresas a apresentarem propostas oneradas, mas sim, deviam tão somente demonstrar a desoneração na oportunidade da emissão da nota fiscal. 
O Acórdão n° 8714/2017 limitou-se a aceitar como inatacável o tema apenas por já haver sido julgado caso semelhante, ignorando a possibilidade de estar incorrendo nos mesmos erros, omissões e injustiças outrora praticados. 
O não enfrentamento prático de caso a caso, específico, demonstrativo, com números precisos, macula o julgado à medida em que não convence a jurisdicionada quanto ao seu acerto, sendo notório que a embargante ao contrário do que vem sendo julgada sempre agiu de boa-fé, buscou cumprir com as Leis e não praticou sobrepreço. 
Assim o julgado padece de contradições, obscuridade e omissão quanto a prova básica, pois baseou-se o acórdão recorrido no entendimento genérico de que houve o descumprimento do edital que exigia a apresentação de preços onerados. Ignora este Tribunal que à época dos fatos a Embargante em inúmeras oportunidades apresentou impugnações a inúmeros editais da SES/GO apontando a contradição de se exigir preços onerados para produtos desonerados, porém, a exemplo deste julgado, jamais foi sequer ouvida. 
O fato é que o simples descumprimento formal do Edital não autoriza a conclusão precipitada da ocorrência de sobrepreço, se impõe que o Acórdão aponte e prove, com números concretos, o quantum do prejuízo. Sem omissão, sem obscuridade, sem contradição.
OMISSÃO, OBSCURIDADE - DA PRESCRIÇÃO 
No tocante a prescrição arguida, o acórdão combatido apresentou-se de forma extremamente simplista, uma vez que, OMISSIVAMENTE não fixou tese inconteste defendida quanto ao prazo prescricional e o FUNDAMENTO JURÍDICO adotado neste julgado e/ou pela Corte de Contas, baseando-se unicamente na Súmula 282 deste Tribunal que diz que as 'ações de ressarcimento movidas pelo Estado contra os agentes causadores de danos ao erário são imprescritíveis'. 
Impera registrar que o Pregão n° 130/2004 foi realizado em 2004 e o respectivo processo de pagamento findou em 2005, sendo a tomada de contas especial instaurada neste Tribunal somente no ano de 2017, ou seja, 12 anos após o cometimento da suposta conduta irregular. 
A Lei n° 9.873/99 é definitiva no estabelecimento do prazo prescricional para o exercício da ação punitiva da Administração Pública Federal, direta e indireta e aduz: 
Art. 1º. Prescreve em cinco anos a ação punitiva da Administração Pública Federal, direta e indireta, no exercício do poder de polícia, objetivando apurar infração à legislação em vigor, contados da data da prática do ato ou, no caso de infração permanente ou continuada, do dia em que tiver cessado. 
Denota-se claramente o perecimento do direito de se buscar recuperar supostos prejuízos decorrentes de fornecimentos há muito encerrados, e que tiveram seu tramite acompanhado por todas as vias administrativas da época, sendo aprovados e concluídos. Agora, até em respeito à conjuntura da época, onde tais aquisições não eram padronizadas e rigidamente reguladas, não há possibilidade de ser contestadas. 
Em decorrência de processo em trâmite no TRF 1 (TRF 1 - AC 5633. MG 2008.38.09.005633-9, Relator: Desembargador Federal Carlo Moreira Alves, data de julgamento: 11/04/2011, Sexta Turma, data de publicação: DJF1, p. 308 de 29/04/2011) , a matéria ali tratada recebeu crivo positivo quanto à existência de repercussão geral (DJe de 03/08/2013-Tema 666 - imprescritibilidade das ações de ressarcimento por danos causados ao erário, ainda que o prejuízo não decorra de ato de improbidade administrativa) , e o Supremo Tribunal Federal em profundo e excelente debate, por maioria, fixou a seguinte tese: 
'É prescritível a ação de reparação de danos à Fazenda Pública decorrente de ilícito civil' 
Em mais recente decisão proferida na apreciação do tema 897 da repercussão geral suscitada no Recurso Extraordinário n° 852.475, o Supremo Tribunal Federal fixou tese ainda mais específica sobre a prescrição das ações de ressarcimento de danos ao poder público: 
'São imprescritíveis as ações de ressarcimento ao erário fundadas na prática de ato doloso tipificado na Lei de Improbidade Administrativa' 
Indiscutível, portanto, que nesse contexto a pretensão de ressarcimento ao erário está prescrita, pois esta somente se aplica na ocorrência de improbidade administrativa explicitamente comprovada, o que não é o caso, definitivamente, pois apurou-se tratar de possíveis irregularidades decorrentes das circunstâncias excepcionais em que se deram as compras públicas. 
O ressarcimento é uma das sanções impostas àquele que comete ato improbo de forma que, somente se pode falar em recomposição ao erário se for reconhecida a ilicitude do ato praticado, bem como, a intenção dolosa de obtenção de benefício próprio para si ou para outrem, o que, definitivamente, inexiste no caso dos autos. 
Para que o ressarcimento de suposto dano ao erário seja classificado como imprescritível, indispensável se faz que a decisão da Corte de Contas, prove que este é decorrente de ato de improbidade administrativa, indicando do ato, cuja prática configura improbidade (imputatio facti) , enquadre esse ato na Lei 8.429/92 (imputatio juris) , e conclua que tal ato consubstancia a marca da improbidade administrativa. 
O dano ao erário não restou comprovado, uma vez que a Embargante obedeceu às normas vigentes à época dos fornecimentos, assim como não restou comprovado qualquer ato de improbidade por parte de qualquer dos Requeridos no processo em exame. 
A Embargante não recebeu nada mais do que o devido pelo fornecimento dos medicamentos para o Estado de Goiás. Não houve lesão ao erário, menos ainda qualquer ação ou omissão, dolosa que ensejasse perda patrimonial, desvio, apropriação, malbaratamento ou dilapidação de bens ou haveres do Estado, e que, por fim, a enquadrasse em conduta dolosa. 
A simples irregularidade no processo licitatório não é sinônimo de improbidade, e o primeiro requisito que tem sido apresentado pela doutrina e pela jurisprudência para a configuração do ato de improbidade administrativa, é a necessária e imprescindível existência do dolo na conduta do agente, não bastando, portanto, a configuração de mera culpa deste. 
Sem a figura do dolo é impossível a caracterização de improbidade administrativa, porque o ímprobo é aquele que teve à vontade, a intenção, ou o animus de causar lesão ou prejuízo ao erário, bem como aos princípios constitucionais que norteiam a Administração. 
E mais, em que pese a existência da Súmula 282 deste Tribunal, é de se ver que ela deverá ser adequada à nova realidade definida pelo Supremo Tribunal Federal, de que somente será imprescritível o ressarcimento ao erário quando comprovada a existência de ato de improbidade, o que, definitivamente, não é o caso dos presentes autos. 
Por evidente, a presente tomada de contas especial não trata de apuração de ato de improbidade administrativa, dito isso, verifica-se que existe a pretensão de ressarcimento de possível ilícito civil e nada além disso, devendo ser superada a omissão na decisão guerreada e declarada a prescrição do ressarcimento a que condenou indevidamente a Embargante.
OMISSÃO CONTRADIÇÃO - DA RETENÇÃO E COMPENSAÇÃO
A omissão do julgado relativamente aos valores retidos a título de 'ressarcimento dos prejuízos causados pela não desoneração do ICMS', é flagrante e por isso não deve prosperar. 
Ressalta a Embargante na época em que o pregão foi realizado, não existia uma regulamentação da matéria concernente à desoneração do ICMS no tocante a forma em que as propostas deveriam ter sido apresentadas. 
Ocorre que este Tribunal não considerou que a SES/GO, na tentativa de ser ressarcida de eventual prejuízo a título de não desoneração de ICMS (objeto da demanda) , passou a reter indiscriminada e unilateralmente créditos devidos à Embargante em sua totalidade e não somente o percentual do ICMS, em processos que não estavam sendo contestados, para suprir suposto dano ocorrido em licitações passadas. 
A justificativa da SES/GO era justamente de que, como em alguns processos foi verificado o pagamento integral dos fornecimentos como no presente caso, seria correta a realização da retenção do crédito destes processos em outros. 
O fato é que, a pedido da própria Embargante, a SES/GO promoveu novo levantamento das notas fiscais da empresa, bem como, seus pagamentos e cancelamentos a fim de demonstrar que os valores retidos e/ou não pagos, superam em muito os valores que estão sendo discutidos nos processos analisados por este Tribunal. 
A planilha foi elaborada e emitida pelo Controle de Execução Orçamentária e Financeira da SES/GO e, conforme V.Exa. poderá observar, ali constam todos os cancelamentos, parciais ou totais, das Notas Fiscais emitidas pela empresa em razão dos fornecimentos efetuados. 
Estes cancelamentos significam que o Estado não efetuou o pagamento dos medicamentos que foram fornecidos, há mais de dez anos e que totalizam o valor não atualizado de aproximadamente 20 milhões de reais. 
Vejamos a observação constante da planilha: 
'Em atenção à solicitação da empresa Hospfar quanto a quitação das notas fiscais relacionadas foi verificado junto Sistema de Programação e Execução Orçamentária e Financeira - SIOFI - a liquidação/pagamento/cancelamento dos títulos apresentados. Foram identificados os cancelamentos nos valores relacionados na planilha acima, dessa forma constatamos que não houve pagamento parcial das notas fiscais sendo canceladas suas liquidações e respectivos empenhos, ASSIM NÃO CONSTAM NOS RELATÓRIOS DE CONTAS A PAGAR. Tais cancelamentos foram realizados visando evitar o pagamento indevido de valores relativos à retenção do ICMS cobrados indevidamente por parte da empresa.' (grifo nosso) 
Da observação supra, é fácil compreender o porquê de o Estado não se preocupar em solucionar a questão e prestar informações corretas. Com essa manobra do cancelamento parcial ou total dos empenhos/notas fiscais, a obrigação do pagamento simplesmente desapareceria do sistema e, por isso, teoricamente, o Estado estaria desobrigado de efetuar a quitação. 
Ocorre, porém, que tal manobra, assim como as retenções administrativas, é flagrantemente abusiva, ilegal e imoral e demonstra não só a total desorganização interna da Secretaria de Estado da Saúde de Goiás, mas também, a intenção deliberada de dar um 'calote' revestido de legalidade nas empresas fornecedoras. 
Ao deixar de analisar detidamente o tema das retenções sob o frágil argumento de que outras TC's que tramitaram nesta Corte já o fizeram, este Tribunal leva-nos a crer que não se interessa pelas dívidas não pagas decorrentes dos fornecimentos públicos. Claro que não pode ser esse o posicionamento desta Casa. 
Observa-se que o voto do Relator do acórdão proferido, foi omisso quanto à devida apreciação das alegações de retenção feitas pela Embargante, valores que inobstante serem muito superiores aos valores indicados como de prejuízo ao erário, não podem ser ignorados. 
A Embargante contratou com o Estado e não com a União, e assim a Embargante teve suas verbas retidas pelo Estado não sendo correto que a União se arvore apenas na cobrança de valores e afaste a verdade real de que as retenções devem ser compensadas dos valores que pretende cobrar sob pena de cobrar 2 (duas) vezes. Uma quando da retenção, e outra agora que pretende executar valores atualizados de suposto débito já a muito liquidado pela retenção. 
Não se trata de encontro de contas, trata-se de não poder condenar em valor que já fora retido, trata-se de não se ignorar os prejuízos que já foram impostos à Embargante e que se não ressaltados neste momento, não serão objeto de apreciação. 
Ao omitir-se na apreciação de fato de tamanha relevância, este Tribunal deixa de entregar a prestação jurisdicional quanto a sua competência como órgão de Controle Externo, pois, mesmo considerando o fato ilegal (retenções administrativas unilaterais e sem ocorrência do devido processo legal) , não se digna sequer a buscar informações sobre tais retenções junto à SES/ GO.
A propósito, para que se possa compreender a importância desta alegação e evitar uma dupla penalização da Embargante, compreenda-se que este Tribunal aponta como sendo o débito atualizado neste processo a importância de R$ 20.947,94 (vinte mil, novecentos e quarenta e sete reais e noventa e quatro centavos) , resultado da demora de mais de 12 anos para se chegar a uma apuração. 
Porém, a Embargante PROVOU que teve créditos retidos em valores superiores a 19 milhões de reais desatualizados, ou seja, mesmo que fossem somados os supostos danos ao erário de TODOS os processos que tramitam perante este Tribunal de Contas, não se chegaria ao valor do calote sofrido pela empresa. 
De qualquer ângulo que se veja, os valores retidos foram superiores aos valores das condenações que se pretende impor, ou seja, mesmo que aceitasse a Embargante o suposto débito apontado por este Tribunal ainda assim não seria devedora, mas, sim, continuaria credora daquela Administração. 
Nobre Ministra Relatora, não se pode ignorar que estes valores referem-se a retenções que deveriam ter sido pagas entre os anos de 2004 a 2007, e que a Embargante já se encontra em verdadeiro prejuízo desde então. Como então admitir-se a pretensão de execução de valores pela União, sem descontar os valores retidos justamente a título de ICMS? 
Veja-se que atualizando-se este valor retido pela SES/ GO na forma como faz este Egrégio Tribunal, teríamos um valor ainda muito maior do que os quase 20 milhões confessadamente informados pela SES/ GO no documento em anexo. 
O reconhecimento da existência desses créditos é medida que se impõe. Num Estado Democrático de Direito não se pode ignorar os direitos mais básicos de uma sociedade, em especial este fundado no direito constitucional da propriedade, situação esta que está sendo ignorada por este Tribunal. 
Por isso, mas não apenas por isso demonstra-se o absurdo e a injustiça do julgado que deve ser modificado admitindo-se por justiça, no mínimo, a compensação de valores bloqueados, o que desde já requer. 
OMISSÃO - CONTRADIÇÃO - PROPOSTA DE PREÇOS DESONERADOS 
A Embargante apresentou preços desonerados de ICMS, declarando este fato solenemente quando da apresentação de sua proposta de preços no certame, demonstrando sua boa-fé, com valores dos medicamentos entregues idênticos aos constantes da ordem de fornecimento.
Definitivamente, não há na Ata do Pregão 2004, nem em nenhum outro documento dos autos prova nenhuma de que a embargante ofertou preço onerado. Independente disso, concluiu-se que o pregoeiro teria considerado que o preço estava onerado, e exatamente em 17%. Inexiste a prova, mas isso não parece ter importância. 
Esse julgamento não levou em conta que a Embargante jamais foi questionada pela Secretaria de Saúde quanto aos preços propostos e que, ao oferecer o menor preço, os itens vencidos sempre lhe foram homologados e legalmente contratados, sem ressalvas. Também se omitiu quanto a possibilidade da administração desclassificar a licitante diante da constatação de qualquer irregularidade, prerrogativa que não foi exercida pela SES/GO, resultando em preclusão administrativa do ato. 
Na verdade, o MPTCU quanto a este pregão, assim se pronunciou: 
26. A fim de avaliar se as propostas formuladas pelas recorrentes efetivamente previam ou não o ICMS embutido nos preços, cumpre vasculhar os autos em busca de indícios nesse ou naquele sentido. 
27. Como primeiro elemento indiciário, nota-se que a Hospfar emitiu declaração datada de 17/5/2004, referenciando o pregão 130/2004 (cuja abertura ocorreu 17/5/2004, às 16h30) , exclusivamente para informar à SES/GO que 'os preços cotados estão desonerados do ICMS, conforme estabelecido pelo CONFAZ - Conselho Nacional de Política Fazendária através do convénio n° 87/02, 118/02 e 126/02' (peça 4, p. 15) . 
28. Mais adiante, ainda no âmbito do pregão 130/2004, outra declaração lavrada pela Hospfar em 17/5/2004 dá conta de que 'os preços cotados já estão contemplados com a redução do ICMS, em atendimento ao Art. 6°, Inciso XCI, Alínea 'a', n° 1, do Decreto Estadual 5.825/03 de 12/09/03' (peça 4, p. 17) . 
29. A declaração da Medcomerce não menciona expressamente o ICMS, porém ressalta que 'esta empresa Medcomerce (...) cumpre com o Convênio ICMS-CONFAZ n° 87/02, e Decreto 5.707 de 27/12/02 e 5.825, de 05/09/03' (peça 4, p. 36) , ambos alusivos ao tributo em questão. 
30. Não apenas as propostas das recorrentes consignavam explicitamente a informação de que os preços ali ofertados excluíam o ICMS. Também a proposta da terceira licitante (Milênio Produtos Hospitalares) conteve o registro de que 'Nos preços ofertados já está desonerado o ICMS [sic]' (peça 4, p. 25 e 33) . 
31. Dessa forma, todas as três empresas que participaram do certame (peça 3, p. 83) concorreram sob as mesmas condições e tiveram suas propostas classificadas de acordo com preços desonerados do ICMS - não havendo que cogitar de prejuízo competitividade do certame (peça 5, p. 20-27) .
Ora, Sra. Ministra, na época dos fatos não existia uma regulação especifica sobre a matéria sendo que, todas as regras relativamente ao ICMS, conforme se provará a seguir, foram editadas após a realização do Pregão questionado, até mesmo as cartilhas orientadoras deste Tribunal de Contas que, por diversas vezes constatou as falhas dos sistemas de registro de preços a serem utilizados como parâmetro para estimativas a serem feitas pelos órgãos públicos. 
O Tribunal deve reconhecer que, o juízo de conveniência, exercitado por ocasião da homologação do certame, não pode ser renovado posteriormente, pois ali foi aceita a proposta da Embargante nos termos em que foi posta, sendo portanto, impossível desconsiderar que o ato surtiu efeitos válidos, com a fornecimento integral dos medicamentos solicitados, mediante emissão de notas fiscais que foram conferidas e atestadas pela Administração sem qualquer ressalva, sob pena de afrontar não apenas a coisa julgada administrativa, mas também o ato jurídico perfeito, que tem seus efeitos garantidos pela Constituição Federal, que em seu artigo 5°, inciso XXXV. 
Com relação à alegação de que existe declaração contraditória apresentada pela empresa, a Embargante esclarece, que o preço estava onerado, sim como declarou, mas com os demais 'custos diretos e indiretos, embalagens, frete, seguro, encargos sociais e trabalhistas, impostos e taxas instituídas', como mandava o Edital. Exceto o ICMS, como também declarou formalmente a embargante, ainda que não se tenha atribuído relevância nenhuma a essa declaração, porém preferiu o Acórdão ignorar este fato. 
Prefere-se acusar a Embargante de apresentar declarações contraditórias. É outro equívoco. São declarações absolutamente coerentes e transparentes. Há um caráter geral quando se afirmou a inclusão de todos os custos que compunham os preços ofertados e um caráter específico, relativo a um único imposto, o ICMS, onde declarou-se que os preços ofertados estavam de acordo com a regulamentação estadual, sendo, também, de caráter específico a declaração de que os preços cotados já estão contemplados com a redução do ICMS. 
Esclareça-se mais uma vez, essas declarações de desoneração foram apresentadas juntamente com a proposta e não no momento da execução do contrato. 
É de se compreender que a proposta apresentada pela empresa Hospfar que aduz estarem inclusos os impostos e a indicação de 17% deram-se por exigência do próprio edital, sendo que, as demais licitantes também assim agiram e apresentaram a declaração especifica de desoneração do ICMS.
Não pode a Embargante ser acusada de agir com má-fé, quando EXPRESSAMENTE declarou que os preços propostos estavam desonerados, assim como sua conduta foi orientada pela própria administração pública. 
Do procedimento extrai-se que a Tomada de Contas ignorou os inúmeros pareceres que conduziram os licitantes a apresentarem preços desonerados, bem como, não considerou a contradição existente no Edital. 
Aliás, a respeito de situações contraditórias, é de se ver que a ambiguidade de exigências editalícias foi objeto de questionamento do próprio perito contábil do Ministério Público Estadual (o mesmo que constatou a inexistência do superfaturamento) na oportunidade da elaboração do Laudo Pericial n° 09/2009 referente ao Pregão n° 202/04 (TC Processo 038.217/2012-0) - também em análise perante este Tribunal - e que assim se posicionou: 
'Cabe ainda ressaltar que há uma ambiguidade no Edital do Pregão n° 202/04-SES ao se referir aos valores, ora ofertados pelas empresas vencedoras do certame, ambiguidade esta que interfere em todo o procedimento de cobrança das empresas e de análise do processo. Conforme item 5.1.5 do referido Edital (fls. 77) : No preço ofertado deverão estar incluídas todas as despesas que incidam ou venham a incidir, tais como, Fretes, Impostos, taxas, encargos ... Seguindo este raciocínio, o ICMS já está incluso nos preços ora ofertados. Porém, o item 5.9 deste mesmo Pregão solicita as empresas: 'Declaração do proponente do cumprimento do Convenio ICMS - CONFAZ n087/02 e Decreto n° 5.707 de 27/12/02 e 5.825 de 05/09/03.' Assim, verificam-se duas alternativas contraditórias a respeito da incidência do ICMS, porém, conforme Oficio n°27/2009, por solicitação de Vossa Excelência: 'Por oportuno, ressalto que caso o edital e/ou contrato sejam ambíguos quanto a desoneração do ICMS no momento da proposta de preços, os peritos devem considerar que os valores praticados pelas empresas estão onerados com o citado imposto.' Portanto, os cálculos efetuados demonstrados nos Anexos, foram realizados considerando que já está incluso nos medicamentos o ICMS.' (grifos nossos) 
Esta é uma contradição gritante, onde a despeito de buscar a verdade real, com o máximo respeito, não se atingiu este intuito em virtude da adoção totalitária do entendimento de que os preços ofertados estavam com a inclusão de impostos, quando evidentemente não estavam, o que requer a alteração do decisum prolatado na tomada de contas em tela.
OMISSÃO. OBSCURIDADE. AUSÊNCIA D BREPREÇO 
A ausência de prova concreta da prática de sobrepreço, dada a fragilidade das informações disponíveis e a complexidade do mercado, torna preocupante a forma como este Tribunal vem embasando seus julgamentos. Aqui não é necessário fazer a prova de superfaturamento ou sobrepreço, bastam alegações e contas realizadas com base de cálculo equivocadas. 
Assim, percebe-se que a mensuração do superfaturamento foi feita por amostragem e projeção, o que significa que a partir dos dados presentes nos autos, projetou-se a probabilidade de dano (17%) para a totalidade do valor contratado, obtendo um valor irreal a título de superfaturamento.
Excelências deve-se ponderar, principalmente, pelo fato que a decisão terminativa do Tribunal, de que resulte imputação de débito tem caráter de título executivo (Art. 24, Lei n° 8.443/92 - Lei Orgânica do TCU) e a Embargante vem sendo penalizada sistematicamente, em decorrência de procedimentos de tomada de contas especial irregulares, insubmissos ao devido processo legal.
Considerando a obscura forma de apuração do montante do suposto dano a ser reparado, é impossível conferir certeza, liquidez e exigibilidade ao valor pretendido nesta tomada de contas. 
Mais impressionante ainda é o Acórdão fazer vistas grossas para essa flagrante omissão e simplesmente adotar o mesmo fundamento para aplicar à Embargante uma sanção dessa magnitude em todos os processos e, em especial, neste processo onde restou sobejamente comprovada a inexistência de sobrepreço. 
Como o preço desonerado ficou exatamente igual ou inferior ao preço estimado, não há nada que autorize a conclusão da prática de sobrepreço. Não há na legislação nenhuma norma que vede a aceitação do preço ofertado dentro de limites absolutamente razoáveis como ocorreu naquele evento.
Ora, Senhora Ministra, se a Embargante praticou os preços compatíveis com o mercado e alguns inclusive abaixo dos estimados pela Administração, declaradamente desonerados, prova-se que os preços por ela praticados não causaram prejuízo algum à Administração, e que via de consequência o julgado firmou sua convicção em suposições e não em fatos, e por isso deve ser modificado. 
O possível descumprimento do edital não pode, por si só, servir de supedâneo para constatação de prejuízo mormente quando restou provado que o valor total adjudicado não foi prejudicial.
Como dito, a condenação no ressarcimento de suposto superfaturamento/sobrepreço ocasionará o locupletamento ilícito por parte da Administração que já promoveu a retenção de créditos devidos à Embargante sob o argumento de pretender ressarcir-se do prejuízo decorrente da não desoneração do 1CMS. 
A única verdade é que a administração adjudicou à Embargante determinado preço (onerado com todos os demais 'custos diretos e indiretos, embalagens, frete, seguro, encargos sociais e trabalhistas, impostos e taxas instituídas', exceto o ICMS) , e esta recebeu o exato valor adjudicado. Portanto, independentemente do valor da alíquota declarada, o preço final foi o mesmo. 
Mesmo que se admitisse alguma sanção, por mais descabida fosse, ela deveria considerar não só a possibilidade de desonerar em 10%, mas também, todos os custos que compõem o preço ofertado, como determinava o Edital do Pregão 130/2004. Mas esse cálculo obrigatório, jamais foi feito em qualquer fase do processo, muito menos no sucinto Acórdão ora embargado. 
Sem condição alguma de provar e dimensionar, com operações matemáticas elementares, o valor do sobrepreço, apelou-se, arbitrariamente, para a alíquota declarada por força do Edital, que sequer incide sobre a operação de venda objeto do julgamento. Ocorre que, sem prova do ilícito nem de sua gravidade, não se pode dimensionar e muito menos aplicar uma sanção. 
DA AUSÊNCIA DE LEGISLAÇÃO ESPECÍFICA NA ÉPOCA DOS FATOS. EMBARGOS COM EFEITOS MODIFICATIVOS 
Não obstante a ilegalidade evidenciada em linhas anteriores, o acórdão exequendo, também destoa da legalidade em vários outros aspectos, vez que o procedimento que o originou foi conduzido de forma parcial, em desatenção ao princípio constitucional da isonomia das partes. 
Outros fatos que se analisados com a devida legalidade, razoabilidade e proporcionalidade conduziriam a julgamentos totalmente diversos pelo TCU, de forma a torna-los aceitáveis. 
Um desses fatos que inacreditavelmente não laboraram em favor da embargante foi a prolação do Acórdão 140/2012-TCU-Plenário (DOC. ANEXO - Acórdão n° 140 / 2012 - Plenário -TCU) 
O próprio TCU entender como inconstitucional o § 6° do Convenio CONFAZ ICMS n° 87/02 e determinar ao CONFAZ que revogasse o normativo inconstitucional deveria militar a favor da empresa, por óbvio e evidente, só que NÃO. 
Ora, se o próprio TCU entendeu a norma como inconstitucional quando da prolação do Acórdão 140/2012, é um verdadeiro absurdo que não tenha este tribunal anulado toda e qualquer decisão advinda daquela norma, pois não se pode admitir consequências válidas de algo que é nulo, ou que foi anulado. 
De se ver que para prolação deste Acórdão 140/2012 este Tribunal estudou a fundo a questão dos medicamentos no pais e concluiu que o Convênio 87/02 ofendia o princípio da isonomia nas licitações públicas, motivo pelo qual entendeu como inconstitucional a previsão de seu § 6°. 
Mas a irresignação da embargante é que inobstante a tudo isso, o acórdão não se dignou a entender como inválidas licitações onde se exigiram estas desonerações. Numa teratologia sem fim, separa seu inteligente julgado de toda a realidade prática derivada da consequência nefasta da aplicação do inconstitucional Convênio 87/02. 
Não se pode admitir consequências válidas de norma ilegal. Simples assim. 
Isto, contribui para demonstrar as dificuldades dos gestores para interpretar uma norma que deixava em dúvida a Administração Pública como um todo, a Procuradoria Geral do Estado, tendo inclusive o ilustre Mestre Marçal Justen Filho se pronunciado quanto ao absurdo que eram os editais e a situação de desoneração que exigiam no Estado de Goiás, chegando ao ponto de até os próprios Ministros da Corte de Contas o afirmarem em seus votos. 
Necessário seria que o TCU reconhecesse que tal inconstitucionalidade arrastaria como um tsunami toda e qualquer consequência derivada, e usasse um mínimo de razoabilidade para declarar nulas as consequências do ato eivado de vício de constitucionalidade. 
O festejado administrativista Diógenes Gasparini, em sua obra Crimes na Licitação, editora NDJ, 2 Ed., afirma a fls. 68 e seguintes a propósito de circunstâncias agravantes e atenuantes: 
'Esses elementos são circunstâncias do crime. Conforme previsto em lei, podem agravar ou atenuar as penas. São, assim as agravantes ou as atenuantes da pena...
A par das agravantes, o Código Penal, no art. 5 prevê as circunstancias que sempre atenuam a pena atribuída ao crime. Nenhuma menção há na Lei Federal das Licitações e Contratos da Administração Pública as atenuantes. Essa realidade não significa que o Juiz esteja impedido de considerá-las sempre que presentes no delito praticado, isto por força no disposto no art. 12 que manda aplicar as regras gerais desse código aos fatos incriminados por lei especial como é a Lei de Licitações 8.666/93. O Código Penal arrola essas atenuantes no art. 65, a exemplo do desconhecimento da lei e da confissão espontânea da autoria do crime perante a autoridade competente.' Op. Cit. pag.69-70 
Destarte, foi demonstrado que o Acórdão 140/2012 seria facilmente utilizado para não exigir qualquer desoneração dos pregões da SES/ GO, - comportamento considerado ilícito da Embargante - pois, como dito alhures, se a norma era inconstitucional, não poderia jamais dela derivar qualquer ato válido. 
Assim, cremos que temos demonstrado que o episódio judicial que gerou o Acórdão 140/2012 é uma forte atenuante para o comportamento considerado ilícito da Hospfar e das demais empresas, pois, como dito alhures, se a regra fosse clara ao intérprete, não haveria necessidade de este Tribunal recomendar a revogação do Parágrafo 6° da Cláusula Primeira do Convênio 87/02 que, volte-se a frisar, previa a mesma condição exigida nos Editais da SES/GO, ou seja, que os preços fossem apresentados onerados, desencadeando assim, a afronta à isonomia conforme defendido do aludido Acórdão. 
Como se não bastassem os argumentos acima delineados, a Embargante entende ser importante também trazer ao conhecimento deste Tribunal que esta matéria relativa à desoneração do ICMS foi objeto de julgamento pela Justiça Federal de 1° Grau da Seção Judiciária da Paraíba, pelo juízo da 3ª Vara Federal de João Pessoa. 
Aquela ação judicial iniciou-se a partir do Inquérito Civil Público n° 1.24.000.001542/2010-92 na Procuradoria da República na Paraíba, cujo escopo era apurar supostas irregularidades envolvendo superfaturamento na aquisição de medicamentos pela Secretária de Estado da Saúde da Paraíba, notadamente medicamentos excepcionais, nos moldes de investigação desenvolvida no âmbito do Ministério Público Federal em Goiás, que encaminhou oficio aos demais MPFs do Brasil sob o argumento da participação das mesmas empresas em procedimentos licitatórios em ambos os Estados e a suspeita de que as irregularidades observadas no Estado de Goiás estavam se reproduzindo na Paraíba. 
Conforme extrai-se da sentença em anexo, uma imputação relacionada a conduta danosa, afigura-se semelhante à mencionada neste processo, qual seja: a) superfaturamento decorrente do não cumprimento das disposições contidas no Convênio CONFAZ 87/2002, referentes à isenção de S, daí por que importa conhecer seu entendimento. (DOC. ANEXO - Promoção de Arquivamento ACP - Paraíba) 
'Extrai-se do Acórdão n° 1154/2013 - TCU - Plenário, que apenas a empresa EXPRESSA DISTRIBUIDORA DE MEDICAMENTOS não computou a desoneração do Imposto Sobre Operações Relativas ã Circulação de Mercadorias e Sobre a Prestação de Serviços de Transporte Interestadual, Intermunicipal e de Comunicação (ICMS) quando da venda de medicamentos excepcionais à Secretária de Saúde do Estado da Paraíba isentos deste imposto por força do Convênio CONFAZ 87/2002. 
Contudo, a própria Corte de Contas acertadamente concluiu que '... a quantia proveniente da isenção do ICMS prevista no Convênio Confaz 87/2002, que deixou de ser aplicada pelos gestores quando da licitação e contratação do fornecimento de medicamentos excepcionais à SES/PB não deve ser considerada como débito...'. 
Em seguida, determinou à Secretaria de Controle Externo na Paraíba (Secex/PB) que promovesse novo cálculo para apurar possível dano aos cofres públicos federais decorrente das vendas de medicamentos excepcionais à SES/PB por preços acima do Preço Máximo de Venda ao Governo (PMVG) , excluindo do cálculo a parcela relativa ao ICMS. 
Nesse aspecto, insta ressaltar que a Procuradoria da República no Estado da Paraíba promoveu o arquivamento do Inquérito Civil n° 1.24.000.001599/2011-72 por ausência de obrigatoriedade de emprego da referida isenção á. época do Pregão Eletrônico 190/2009, pois possuía natureza facultativa até o ano de 2013, quando a legislação foi alterada, com a publicação do Convênio ICMS 13/13, que alterou o § 60 da cláusula primeira do Convênio CONFAZ 87/2002, o que culminou com o juízo homologatório, por unanimidade, pela 1ª Câmara de Coordenação e Revisão - Direitos Sociais e Atos Administrativos em Geral em sua 39ª Seção do dia 12/05/2016. 
No mesmo sentido, as decisões de arquivamento de inquéritos civis por parte das Procuradorias da República dos Estados do Ceará, Sergipe, Rio Grande do Norte, Pernambuco, Maranhão e Alagoas. 
Dessa forma, há admissão do fato de que, realmente, não houve irregularidades que comprometeram o erário no caso da desoneração do ICMS conforme legislação vigente à época.'
Este julgado que se alicerçou no entendi o das Procuradorias da República dos Estados do Ceará, Sergipe, Rio Grande do Norte, Pernambuco, Maranhão e Alagoas, as quais, conforme visto também foram alertadas pela Procuradoria da República de Goiás e que igualmente abriram inquéritos civis públicos e todos, sem nenhuma exceção, entenderam não haver qualquer irregularidade considerando que não era exigível a desoneração de ICMS nos fornecimentos para a Administração pública considerando o que dispunha o CONVÊNIO ICMS 87/02 até o ano de 2013. 
Insta observar que este fato é de extrema relevância para o caso, pois o procedimento licitatório que está sendo apreciados por este Tribunal, data do ano de 2004, ou seja, neste período era facultativa a desoneração conforme entendimento preclaro de 6 (seis) Procuradorias da República, bem como do julgado acima colacionado. 
Como visto, o Convénio ICMS n° 87/02 possui condicionantes que se não atendidas, não autorizariam a exigência de desoneração de ICMS sobre as operações realizadas, conforme dispunha em sua versão original o Parágrafo Único de sua Cláusula Primeira (redação original, com efeitos de 23.07.02 a 13.10.02) : 
'Cláusula primeira - Ficam isentas do ICMS as operações realizadas com os fármacos e medicamentos relacionados no Anexo Único deste convênio destinados a órgãos da Administração Pública Direta Federal, Estadual e Municipal. 
Parágrafo Único - A isenção prevista nesta cláusula fica condicionada a que: 
I - os fármacos e medicamentos estejam beneficiados com isenção ou alíquota zero dos Impostos de Importação ou sobre Produtos Industrializados; 
II - a parcela relativa à receita bruta decorrente das operações previstas nesta cláusula esteja desonerada das contribuições do PIS/PASEP e COFINS; 
III - o contribuinte abata do preço da mercadoria o valor equivalente ao imposto que seria devido se não houvesse a isenção, indicando expressamente no documento fiscal. 
IV - não haja redução no montante de recursos destinados ao cofinanciamento dos Medicamentos Excepcionais constantes da Tabela do Sistema de Informações Ambulatoriais do Sistema Único de Saúde - SIA/SUS, repassados pelo Ministério da Saúde às unidades federadas e aos municípios. 
Cláusula segunda Este convênio entra em vigor na data da publicação de sua ratificação nacional, produzindo efeitos até 31 de julho de 2005. Porto Alegre, RS, 28 de junho de 2002.'
Veja-se que o Convênio CONFAZ ICMS n° 87/02 jamais determinou fosse a desoneração feita em 17% (dezessete por cento) , mas sim, determinou fosse abatido do preço da mercadoria o valor equivalente ao imposto que seria devido se não houvesse a isenção, indicando expressamente no documento fiscal. 
A partir de 14/10/2002, quando da publicação do Convênio ICMS 126/02, o caput da cláusula primeira, supratranscrita foi modificado passando a ter a seguinte redação: 
'Cláusula primeira - Ficam isentas do ICMS as operações realizadas com os fármacos e medicamentos relacionados no Anexo Único deste convênio destinados a órgãos da Administração Pública Direta e Indireta Federal, Estadual e Municipal e a suas fundações públicas.' 
Por sua vez o Parágrafo Único foi renomeado para Parágrafo Primeiro, tendo-se acrescido os Parágrafos Segundo e Terceiro, por força das disposições do Convênio ICMS 45/2003, com efeitos a partir de 13/06/2003, passando a assim dispor: 
'§ 1° A isenção prevista nesta cláusula fica condicionada a que: 
I - os fármacos e medicamentos estejam beneficiados com isenção ou alíquota zero dos Impostos de Importação ou sobre Produtos Industrializados; 
II - a parcela relativa à receita bruta decorrente das operações previstas nesta cláusula esteja desonerada das contribuições do PIS/PASEP e COFINS; 
III - o contribuinte abata do preço da mercadoria o valor equivalente ao imposto que seria devido se não houvesse a isenção, indicando expressamente no documento fiscal. 
IV - não haja redução no montante de recursos destinados ao cofinanciamento dos Medicamentos Excepcionais constantes da Tabela do Sistema de Informações Ambulatoriais do Sistema Único de Saúde - SIA/SUS, repassados pelo Ministério da Saúde às unidades federadas e aos municípios. 
§ 2° Não se exigirá o estorno do crédito fiscal previsto no art. 21 da Lei Complementar n° 87/96, de 13 de setembro de 1996, relativo à operação antecedente à saída do fármaco ou medicamento constantes do anexo único deste convênio, com destino as entidades públicas referidas nesta cláusula, realizadas diretamente pelo estabelecimento industrial ou importador. 
§ 3° Ficam as unidades federadas autorizadas a não se exigir o estorno do crédito fiscal previsto no art. 21 da Lei Complementar n° 87/96, de 13 de setembro de 1996, nas demais operações de que trata este convênio. 
Cláusula segunda - Este convênio entra em vigor na data da publicação de sua ratificação nacional, produzindo efeitos até 31 de julho de 2005. Porto Alegre, RS, 28 de junho de 2002.' 
Em 2010 adveio o Convênio ICMS 57/2010 que revogou a redação do inciso III do parágrafo Primeiro e criou o Parágrafo 6° no Convênio ICMS 87/02 que passou então a ter esta redação: 
§ 6° O vaio r correspondente à isenção do ICMS deverá ser deduzido do preço dos respectivos produtos, contido nas propostas vencedoras do processo licitatório, devendo o contribuinte demonstrar a dedução, expressamente, no documento fiscal (Redação do § 6° da cláusula primeira acrescida pelo Conv. MAIS 57/10, efeitos de 23.04.10 a 31.05.13) 
Sendo um verdadeiro caleidoscópio, o Convênio CONFAZ ICMS N° 87/02 muda com frequência, como ocorreu por força de determinação do TCU no Acórdão n° 140/2012, quando o CONFAZ modificou novamente a redação do Parágrafo Sexto através do Convênio ICMS 13/13, que passou a ter a seguinte redação: 
'§ 6° O valor correspondente à isenção do ICMS deverá ser deduzido do preço dos respectivos produtos, devendo o contribuinte demonstrar a dedução, expressamente, nas propostas do processo licitatório e nos documentos fiscais.' 
Como esta redação do Parágrafo 6° do Convênio CONFAZ ICMS n° 87/02 só veio ao mundo jurídico através do Convenio ICMS 13/13, e seus efeitos passaram a viger a partir de 01/06/13, daí por que somente a partir de então (junho de 2013) houve a determinação expressa e clara de que a dedução do ICMS deveria ser demonstrada nas propostas e nas notas fiscais. Antes disso, o texto era OMISSO e por isso, inexigível já que os editais também não previam tal demonstração. 
Pontue-se que esta modificação foi determinada pelo Tribunal de Contas da União, no Processo n° Processo 009.625/2011-9, proferiu o Acórdão plenário n° 140/2012 da lavra do Ministro Relator Dr. Walton Alencar Rodrigues, entendendo ser inconstitucional a exigência de apresentação de preços onerados para medicamentos isentos, assim como previa a redação tanto do revogado inciso IH quanto de seu sucessor § 6° que vigeu até 31/05/2013.
Assim, permite-se dizer que a suposta lesão ao erário imputada à Hospfar decorre da premissa equivocada de que seria obrigatória, na época do fornecimento dos medicamentos à SES/ GO, a aplicação da isenção do ICMS prevista no Convénio CONFAZ n° 87/2002. Deste modo, é indevida e equivocada a constatação de existência de prejuízo, dado que a aplicação do referido Convênio era facultativa à época dos fatos apurados. 
É cediço que, somente poderia se cogitar a obrigatoriedade da isenção prevista no Convênio 87/2002 após 01/06/2013, com as alterações promovidas pelo Convênio ICMS 13/13, ou seja, posteriormente ao fornecimento dos medicamentos objeto da presente Tomada de Contas Especial.
Veja-se o entendimento consubstanciado no voto do Procurador da República Márcio Andrade Torres, da 5ª Câmara de Coordenação e Revisão, confirmando os termos da Promoção de Arquivamento do Inquérito Civil n. 1.15.XXX.001958-XX11.09, movido pela Procuradoria da República no Ceará, que concluiu que até a alteração do convênio a desoneração tributária tinha caráter facultativo, de modo que a venda de medicamentos com o ICMS não constitui nenhum tipo de irregularidade apta a ensejar qualquer responsabilização: (DOC. Anexo) 
[...]
Nesse sentido, depreende-se que até a nova redação do Convênio a desoneração tributária tinha caráter facultativo, adquirindo natureza obrigatória em momento muito posterior à realização dos pregões em análise. Portanto, a venda de medicamentos onerada pelo ICMS não constituía, até a alteração normativa, nenhum tipo de irregularidade apta a ensejar qualquer responsabilização. Isto posto, não há que se falar em dano ao erário, dado o caráter facultativo da desoneração. E (...) Assim, considerando os fatos relatados acima e a ausência de qualquer irregularidade, resolvo pelo arquivamento do feito. 
Semelhante conclusão de que a desoneração estipulada no Convênio possuía caráter facultativo, foi alcançada pelo Procurador da República na Paraíba, José Godoy Bezerra de Souza, na Promoção de Arquivamento do Inquérito Civil n° 1.24.000.001599/2011-72, confirmada pela 1ª Câmara de Coordenação e Revisão, nos termos do voto do Procurador da República Alexandre Amaral Gavronski: (DOC. Anexo) 
'Dessa forma, percebe-se que a desoneração estipulada na cláusula possuía caráter facultativo, ficando vinculada aos requisitos do seu parágrafo único. 
Assim, ante o teor do inciso III (abatimento do preço da mercadoria) , nota-se facilmente que a desoneração do ICMS não era exigida, pois o contribuinte analisado (empresa Expressa) , preferiu não abater o valor equivalente ao imposto. 
Realmente, tal obrigação só foi imposta aos contribuintes no ano de 2013, quando se alterou a referida legislação [...] 
Desse modo, não há que se falar em dano ao erário, decorrente da não aplicação do referido convênio, porque na data analisada tal dispositivo possuía natureza facultativa. (...) 
Desse modo, determino o arquivamento deste procedimento administrativo.' 
Mais recente ainda, há que se fazer menção ao voto da Subprocuradora- Geral da República, Mônica Nicida Garcia, que ao reforçar o entendimento da Procuradoria da República no Estado de Pernambuco, homologou o arquivamento do Inquérito Civil n. 1.26.000.002869/2011-98, ao fundamento de que: (DOC. Anexo) 
'...a vigência do Convênio ICMS n° 13/13, que alterou o §6° da clausula primeira do Convênio Confaz no 87102, teve início apenas em 01/06/2013, época em que já teriam sido abertos os procedimentos administrativos relacionados aos pregões objeto presente feito'. 
E não menos importante, destaca-se o entendimento da Procuradoria da República no Rio Grande do Norte, na Promoção de Arquivamento do Inquérito Civil n. 1.28.000.001829/2011-54, que de forma expressa consignou que: (DOC. Anexo) 
'isenção do ICMS nas operações de vendas de fármacos à Administração Pública Direta e Indireta, Federal, Estadual e Municipal, só passou a valer, efetivamente, a partir de 01/06/2013, quando alterada a redação do §6° do Convênio ICMS no 87/02, de atribuição do CONFAZ mediante recomendação expedida pelo TCU. 
Destaca-se também o entendimento da Procuradoria da República no Sergipe, que na Promoção de Arquivamento do Inquérito Civil n. 1.35.000.001359/2011-94, considerou que: (DOC. Anexo) 
'...em investigações com objeto muito semelhante ao deste IC, a conclusão reiterada é pela inexistência de impropriedades, levando ao arquivamento dos autos, com posterior homologação, conforme os Procedimentos n. 1.24.000.00XXX.912011-XX (PR/BR) , 1.14.000.001922/2011-54 (PR/BA) , 1.15.000.001763/2015-84 (PR/CE) e 1.15.000.00XXX.812011-XX (PR/CE) , apenas para ilustrar'.
Por fim, também o Procurador da República Marcelo Antônio Moscogliato, da 5ª CCR, votou pela ratificação dos termos da Promoção de Arquivamento do Inquérito Civil Público n. 1.19.000.001512/2011-27, prolatada pela Procuradoria da República no Maranhão, concluindo pela,
'...ausência de irregularidades que comprometam o erário', bem como de 'eventuais incompatibilidades entre o PMVG e o preço efetivamente ofertado' pela EXPRESSA na venda de medicamentos. (DOC. Anexo) 
De igual modo o Ministério Público do Estado de Mato Grosso, através de sua 13° Promotoria de Justiça de Defesa do Patrimônio Público e da Probidade Administrativa também recebeu denúncia anônima feita pela empresa concorrente, abriu os Inquéritos Civis SIMP n° 00879-023/2009 e Apenso SIMP n° 000729-001/2010, investigou profundamente os preços praticados pela Hospfar junto à SES/MT e ao final não viu fundamento para a existência de Ação Civil Pública, tendo determinado o arquivamento daqueles Inquéritos Civis Públicos. 
Destaca-se que para a 13° Promotoria de Justiça de Defesa do Patrimônio Público e da Probidade Administrativa concluir pelo arquivamento dos Inquéritos Civis Públicos realizou intensa investigação, realizando diversas diligências junto a vários órgãos no Estado de Mato Grosso, quais sejam: A Secretaria da Administração, da Saúde, da Fazenda, Tribunal de Contas da União e Auditoria Geral do Estado de Mato Grosso, além de realização de perícia pelo próprio Ministério Público Estadual pelo CAOP/MT. 
Todas estas providências, diligências, estudos, oitivas, formaram um extenso e robusto conjunto probatório, objeto daquele Inquérito Civil Público, multifacetário, isento de paixões, o qual permitiu ao Ministério Público Estadual verificar que não houve qualquer improbidade administrativa no caso em apreço, pois é o mesmo analisado pelo MPMT, de modo a entender pelo arquivamento daqueles Inquéritos Civis Públicos. (DOC. Anexo) 
...
A análise ministerial foi profunda, complexa e abrangente compreendendo a situação objeto da demanda à perfeição de maneira concisa, prática e simples, mas sem perder nenhum aspecto da enorme investigação realizada. 
Na esteira desse entendimento, também a Promotoria de Justiça do Patrimônio Público e Social da Capital - MP/SP, promoveu o arquivamento de inquérito civil n° 519/2008-5 instaurado mediante representação encaminhada pela 57ª PJ - MP/ GO, por total inexistência de provas quanto às supostas irregularidades suscitadas, nos seguintes termos. (DOC. Anexo) 
O arquivamento dos autos é medida que se impõe. 
De fato, apesar da notícia inicial trazida pela Douta Promotoria de Justiça do Consumidor de Goiânia, não foram constatadas irregularidades nas aquisições investigadas nestes autos. 
[...]
O Tribunal de Contas do estado analisou licitações relacionadas à HOSPFAR em outras cidades paulistas e constatou sua regularidade (fls. 209/289, 946, 948/949) . 
[...]
Portanto, em que pesem as investigações levadas a cabo no Estado de Goiás, não há motivos para continuidade das investigações, que se arrastam desde 2008, cabendo o arquivamento do presente inquérito civil. 
[...]
Diante do exposto, promovo o arquivamento dos presentes autos, ad referendum da decisão do E. Conselho Superior do Ministério Público. 
Esses reiterados posicionamentos dos mais diversos órgãos especializados, são úteis enquanto parâmetros para a decisão a ser proferida no presente feito para fins de afastar a hipótese de dano ao erário decorrente da não aplicação do Convênio CONFAZ 87/2002 no âmbito dos fornecimentos de medicamentos em análise.
Diante de tais fatos e argumentos espera presa Embargante que seja conhecido o presente recurso e dado provimento aos embargos, a fim de se corrigir o referido Acórdão e especialmente atribuir efeitos infringentes e modificativos, no sentido de acatar o posicionamento do MPTCU que constatou não só a existência de legislação especifica acerca do ICMS na época dos fatos, como também a ausência de superfaturamento/sobrepreço. 
PEDIDOS
Diante do exposto, pede-se provimento do recurso, para que: 
I - sejam recebidos os presentes embargos com efeitos modificativos, para que sejam providos e, consequentemente, saneadas as omissões, obscuridades e contradições do Acórdão atacado, excluindo-se deles as falhas que impedem o seu pleno entendimento e aplicação; 
II - sejam reconhecidos: 
a) - a ocorrência da prescrição; 
b) - e declarada a compensação de valores bloqueados; 
c) - que a alegada inobservância formal de uma única disposição do Edital não gerou, isoladamente, prejuízo à Administração Pública; 
d) - que a Embargante ofertou os preços desonerados, declarando este fato expressamente por ocasião da apresentação da proposta; 
e) - que à época de realização da licitação em exame não havia legislação específica acerca do ICMS e que as fontes de pesquisa de preços não eram confiáveis, devendo, portanto, ser desconsiderados os cálculos que apuraram o suposto dano ao erário pois restou constatada a inexistência de superfaturamento/ sobrepreço; 
f) - a inexistência de prova idônea de acordo com o Pregoeiro, que implicasse o reconhecimento de preço onerado com o ICMS (17%) , pela embargante; 
g) - que, independentemente da exigência ilegal do Edital, de que os concorrentes ao Pregão 130/2004 emitissem notas fiscais com alíquota de 17% de ICMS, a alíquota legal era 10%, nos termos da Lei estadual n° 4.852/1997 (Regulamento do Código Tributário de Goiás) ; 
h) - a inexistência de fundamento jurídico para decretar-se a existência de superfaturamento principalmente, porque os preços praticados foram os menores ofertados no certame e correspondiam aos preços de mercado, o que corrobora o fato que a Administração não conseguiria obter os produtos adquiridos por valores inferiores aos ofertados pela Embargante;
i) - a inexistência de elementos de prova da prova da prática de sobrepreço ou superfaturamento, e afastada, definitivamente, a pena de pagamento dos valores mantida pelo Acórdão; 
j) - a possibilidade de desonerar em 10% conforme previsão da Lei n° 4.852/1997 (Regulamento do Código Tributário de Goiás) : 10%. 
Finalmente, pede-se que também sejam consideradas todas outras razões, constantes do recurso interposto, suficientes para a reforma da decisão.'
A empresa Medcomerce aduziu os seguintes argumentos:
	'111.1. DA OMISSÃO QUANTO AO LAUDO PERICIAL CARREADO AOS AUTOS Douto Colegiado, o acordão ora embargado condenou a Embargante baseando-se no fato de que já houve outros julgados nesse sentido em casos semelhantes. Contudo, é importante mencionar o parecer Favorável do Ministério Público de Contas da União à Embargante, o qual pedimos vênia para transcrever os pontos 35 a 37 do parecer do Parquet, especialmente em sua conclusão, in verbis:
 (...) 
35. Muito embora o laudo descrito acima não tenha levado em consideração especificamente o certame objeto desta TCE (pregão 130/2004) , entendemos que o resultado da ampla análise ali desenvolvida torna plausível a conclusão esposada pela recorrente - qual seja, a de que a proposta licitatória foi originalmente apresentada desconsiderando o ICMS.
36. Dessa maneira, contrariando ou não disposição editalícia, a retribuição por si recebida correspondeu ao preço do medicamento isento de ICMS, não tendo havido desencaixe a maior por parte do erário - e, portanto, não haveria que se falar em valores indevidamente percebidos pelas recorrentes a esse título. 
37. Nessa toada, com a devida venha da Secretaria de Recursos, divergimos da solução aventada às peças 123-124 e opinamos por que os recursos de peças 70 e 98 sejam conhecidos e providos. 
	O aludido recurso 70 corresponde ao Recurso de Reconsideração apresentado pela Embargante, que trouxe dentre os diversos motivos alegados, o Laudo elaborado na Ação de Improbidade. 
	Referido laudo fora elaborado por perito oficial nomeado pelo juízo da 9ª Vara Federal da Secção Judiciária do Estado Goiás, a fim de ser juntado na Ação de Improbidade Administrativa n. 26578-59.2010.4.01.3500 ali em trâmite. 
	No entanto, ao assim fazer, restou o decisum omisso no enfrentamento às provas juntadas aos autos, em especial, o laudo pericial juntado pela Embargante da presente contenda. 
	Mencionada ação possui o mesmo objeto do aqui discutido nesse processo administrativo, qual seja, oneração ou desoneração do imposto de circulação de mercadorias (ICMS) na proposta de preço apresentada pela Embargante no Pregão 130/2004. 
	Em termos gerais, no referido laudo o ilustre expert não só fez considerações importantes sobre as contradições existentes nas cláusulas editalícias do pregão em questão, como também, aprofundando-se contabilmente no valor da proposta apresentada pela Embargante, concluiu que o preço por ela apresentado, o qual adjudicado pela Administração Pública Estadual, NÃO continha em sua formação a presença do aludido ICMS.
	Posto isso, deveria este Tribunal ter se pronunciado sobre o referido laudo pericial, rechaçando-o fundamentalmente se esse fosse o seu entendimento. Não restar omisso, como de fato foi, deixando de apontar, inclusive, números e valores que comprovam a prática do suposto sobrepreço. 
	Em verdade, o acórdão não apresenta nenhum cálculo. Simplesmente adota a linha de inexistência de contradição nos editais licitatórios da época, a ponto de justificar que os mesmos eram claros de que os licitantes deveriam apresentar seus preços com a inclusão de ICMS. 
	Ora, o fato de o Tribunal entender que os preços deveriam ser apresentados com ICMS não corresponde dizer que, de fato, foram eles apresentados, mormente se existia justificativa à época para que os licitantes apresentassem propostas desoneradas, como foi o caso. 
	Apenas uma prova técnica, como a perícia realizada, poderia subsidiar suficientemente uma decisão final no presente processo administrativo, não podendo, portanto, ser passada despercebida por este ilustre Tribunal, que sabiamente preza e sempre busca a verdade real nos casos em que julga, ainda mais nesse caso em específico, cujo documento em voga fora elaborado em tempo superveniente ao recurso interposto, tornando ainda mais certa a sua devida e não realizada análise. 
	Portanto, uma vez existente a omissão apontada, mister seja o acórdão aclarado de forma apropriada, com extensa e cautelosa análise do laudo mencionado.
III.2. DA OMISSÃO QUANTO AO PEDIDO DE COMPENSAÇÃO DE CRÉDITOS RETIDOS ILEGALMENTE PELA SECRETARIA DE SAÚDE DE GOIÁS 
	Douto Colegiado, no acórdão ora embargado também não houve enfrentamento do TCU quanto ao pedido da Embargante de se compensar a quantia condenada com os valores que ilegalmente lhe foram retidos pela Secretaria de Saúde do Estado de Goiás. 
	Mesmo havendo, durante a instrução probatória do processo, manifestação da PGE concluindo que as retenções de pagamento às empresas investigadas, incluindo a Embargante, foram feitas de maneira ilegal, ainda assim este nobre Controle Externo não se manifestou acerca de tal pleito. 
	Na mesma perícia oficial supraindicada restou comprovada a retenção de quantia que deveria ter sido paga à Embargante em razão de seu direito de recebimento em outros pregões que nada têm a ver com o discutido no presente litígio. 
	Logo, não pode a Embargante ser condenada a ressarcir valores à União, se já pagou isso em data pretérita, de forma ilegal inclusive. Mormente sem nenhuma espécie de processo que respeitasse o contraditório para tanto! 
	Ter que ressarcir a Administração, já tendo esta retido valores da Embargante, é o mesmo que condená-la em bis in idem, o que não pode ocorrer. Razão disso, é merecido à Embargante que o pedido de compensação por ela pleiteado seja ao menos analisado pelo TCU, mesmo que indeferido de maneira fundamentada. 
 (IV) DO PEDIDO 
	Ante todo o exposto, a Embargante pugna sejam os presentes aclaratórios recebidos como próprios e tempestivos, a fim de que o Douto Colegiado desse Ilustre Tribunal, ao analisá-los, possa-lhes dar integral provimento, manifestando claramente sobre a omissão ora apontada, existente no acórdão atacado.'
É o relatório.

Márcio Pacheco Magalhães (OAB/GO 5.795) representando Fernando Passos Cupertino de Barros; Antônio Augusto Rosa Gilberti (OAB/GO 11.703) e outros representando a Hospfar; Marlus Vinicius Siqueira (OAB/GO 32.670) e outros representando a Medcomerce.

Não atuou.

EMBARGOS DE DECLARAÇÃO CONTRA DELIBERAÇÃO QUE MANTEVE O JULGAMENTO DAS CONTAS COMO IRREGULARES, COM IMPUTAÇÃO DE DÉBITO. TOMADA DE CONTAS ESPECIAL. RECURSOS FEDERAIS DO SUS. SES/GO. AQUISIÇÃO DE MEDICAMENTOS DE ALTO CUSTO. PAGAMENTOS INDEVIDOS. ACRÉSCIMO DE ICMS AO VALOR FATURADO, EMBORA EDITAL PREVISSE QUE O IMPOSTO DEVERIA SER DESCONTADO. CONHECIMENTO. REJEIÇÃO. ALERTA QUANTO AO USO DE EMBARGOS PARA PROTELAR OS EFEITOS DA DECISÃO. CIÊNCIA.

TOMADA DE CONTAS ESPECIAL (TCE)

não atuou.

Preenchidos os requisitos de admissibilidade, conheço dos embargos de declaração opostos por Hospfar Indústria e Comércio de Produtos Hospitalares S.A. e Medcomerce Comércio de Medicamentos e Produtos Hospitalares Ltda. contra o Acórdão 10637/2019-TCU-Segunda Câmara, que rejeitou recurso de reconsideração interposto contra o Acórdão 8714/2017-TCU-Segunda Câmara, mantido pelo Acórdão 1890/2018-TCU-Segunda Câmara. 
A decisão de que tratam as deliberações se refere à condenação em débito dos responsáveis relativamente a pagamentos irregulares na aquisição de medicamentos de alto custo, no âmbito dos Contratos 244 e 245/2004, firmados com a Secretaria de Saúde de Goiás, com recursos federais transferidos ao ente federativo por meio do Sistema Único de Saúde (SUS) .
A embargante Hospfar alegou a existência de contradições, omissões e obscuridade, que, em síntese, abarcaram os seguintes pontos: 
foi julgada imprescritível a ação referente ao ressarcimento pretendido, por não se tratar de cobrança decorrente de ato de improbidade administrativa transitado em julgado, e, sim, de mera irregularidade administrativa, que, quando muito, poderá resultar em ilícito civil, cuja ação de ressarcimento de eventual dano possui prazo prescricional de cinco anos; 
não foi analisada a questão referente à retenção dos pagamentos devidos à empresa desde o ano de 2003, e tais bloqueios foram feitos justamente para "ressarcir" o Estado de eventual prejuízo decorrente da não desoneração do ICMS;  
comparação e utilização incorreta do preço praticado com Preço Fábrica, apesar de o preço praticado à época ser outro pois se admitia a prática até de Preço Máximo ao Consumidor, ou seja, a base de cálculo do suposto dano ao erário está viciada na fonte; 
 preço compatível com os praticados no mercado à época do processo licitatório, sendo que, conforme atestou o MPTCU, não foi verificado superfaturamento na aquisição, pois os preços ofertados e praticados no pregão investigados já estavam desonerados de ICMS; 
ausência de comprovação, com números precisos, da prática de sobrepreço ou superfaturamento, além de desconsiderar absolutamente a verdade real do mercado; 
 os preços cotados não eram onerados, sendo injusta a decisão no sentido de desonerar duplamente os preços já desonerados; 
ausência de fundamento legal e de prova fática que autorizem a conclusão de que o sobrepreço teria sido de, exatamente, 17%; 
 o alegado prejuízo aos cofres públicos não se concretizaria pelo simples descumprimento formal do edital. Portanto, é dever da acusação provar a prática de sobrepreço com números precisos e inequívocos, o que não ocorreu nas análises da unidade técnica que embasaram o voto do Relator; 
na época do pregão em questão, não havia legislação específica que obrigasse as empresas a apresentar propostas oneradas, mas, sim, deviam tão somente elas demonstrar a desoneração na oportunidade da emissão da nota fiscal. 
A empresa Medcomerce arguiu omissão quanto ao pedido de compensação de créditos retidos ilegalmente pela Secretaria de Saúde de Goiás e afirmou que laudo pericial apresentado foi desconsiderado pelo Tribunal.
Primeiramente, destaco que o teor das alegações se assemelha consideravelmente ao que foi arguido no recurso de reconsideração. Praticamente todas as alegações, fatos e circunstâncias relatados pelos embargantes foram analisados e discutidos no relatório e no voto que integraram a deliberação embargada. 
Ambas as embargantes parecem buscar convencer de que os fundamentos adotados pelo TCU não seriam adequados e nomeiam tal discordância com os termos que seriam aceitáveis para esse tipo de recurso, quais sejam: omissões, contradições ou obscuridades.
A natureza dos embargos de declaração não alberga rediscussão de mérito de matéria decidida, uma vez que representa recurso integrativo, que objetiva suprimir da decisão embargada os vícios de omissão, contradição ou obscuridade. Portanto, não cabem rediscussões sobre alegações já analisadas, baseadas em mera discordância ou insatisfação com a decisão adotada pelos julgadores. 
Diversamente do afirmado pelas embargantes, cada uma das razões arguidas foi enfrentada no acórdão embargado. Esclareço que, nos termos do art. 1º, § 3º, da Lei 8.443/1992, é parte essencial das decisões desta Corte o relatório, em que constam as conclusões da instrução, a fundamentação e os dispositivos adotados para o mérito dos processos. Esses componentes se traduzem nos elementos do decisum intitulados "relatório", "voto" e "acórdão". 
Em meu voto, expressamente acolhi a manifestação da unidade instrutiva e adotei seus fundamentos como razões de decidir. Significa dizer que incorporei integralmente os elementos exarados pela unidade de instrução e os apresentei no relatório que precedeu o voto. 
A Secretaria de Recursos analisou cada um dos argumentos e apresentou, para cada qual, as razões por que concluiu não serem suficientes para desfazer o entendimento do Tribunal. Acresci em meu voto considerações que julguei importantes para firmar convicção, sobretudo nos pontos em que houve discordância entre a unidade técnica e do Ministério Público junto ao TCU (MPTCU) ; portanto, não houve as omissões alegadas.
A embargante Hospfar, ao alegar omissão, obscuridade e contradição, não se dispôs a indicar, com exatidão, no relatório ou no voto, os fundamentos que lhe pareciam obscuros, incompletos ou contraditórios. Os textos dos fundamentos da decisão recorrida ocupam dezenove páginas, preenchidas com toda a fundamentação que dá suporte à decisão, com dados, informações e argumentos. Os embargos apresentados, cujo objetivo é reformar a decisão enfrentada, basearam-se nos próprios elementos já apresentados pelas embargantes, e não nas análises realizadas pelo Tribunal. 
De forma ilustrativa, reproduzo a síntese das alegações apresentadas pela Hospfar, destacadas em itálico e, logo abaixo, trechos do relatório e do voto que as analisa diretamente:
* "Há falhas no julgado, consubstanciadas na obscuridade da análise, que não apontou os números/valores que provariam a prática de sobrepreço, na omissão: 
- quanto ao reconhecimento da prescrição e obscuridade quanto ao entendimento adotado na formação do convencimento da Ministra Relatora para rejeitá-la;"
Relatório
"No que tange ao RE 852.475, informe-se anuir-se ao entendimento contido à peça 78, p. 7-8 (voto do acórdão que rejeitou os embargos de declaração opostos pela empresa Hospfar) que enfrentou adequadamente a questão. Cumpre, ainda, reproduzir excerto do voto proferido no Acórdão 8712/2017-TCU-Segunda Câmara, Ministro Relator Augusto Nardes, que enfrentou exaustivamente a mesma questão suscitada pela recorrente em sede de embargos de declaração no âmbito do TC Processo 020.045/2015-8, com cuja análise se anui plenamente:
Quanto ao julgado utilizado como paradigma pela embargante para sustentar a prescrição do débito (RE 852.475 - STF) , permito-me tecer algumas considerações."
 (...) 
Voto
"7. 	Preliminarmente, as empresas arguiram a necessidade de sobrestar o julgamento deste processo em razão de posicionamento do Supremo Tribunal Federal acerca da prescritibilidade das ações de ressarcimento ao erário. Neste ponto, a unidade instrutiva e a Serur puseram-se de acordo, em vista de que o juízo do STF em nada altera a imprescritibilidade do débito nos processos em curso nesta Corte de Contas. Acolho essas manifestações e as adoto como minhas razões de decidir em relação às questões preliminares."
* "- acerca das retenções ilegais de créditos devidos à Embargante, realizadas pela SES/GO nos idos anos de 2008, quando devia manifestar-se no mínimo pela compensação de tais créditos com o ressarcimento ora demandado;"
Relatório
"Por fim, quanto a valores que teriam sido retidos pelo Estado de Goiás, importante informar que à peça 45, p. 2, item 12 esta Corte entendeu não caber ao TCU determinar a compensação dos valores créditos retidos pela SES, devendo a empresa buscar pelas instâncias competentes o recebimento de seus direitos.
7.31. Ademais, não haverá tríplice cobrança sobre um mesmo fato gerador. Note-se que o reconhecimento do dano pode ocorrer em diferentes esferas jurídicas, com consequências jurídicas distintas, mas o ressarcimento será apenas um, sob pena de enriquecimento ilícito da União, o que seria afastado judicialmente. Atente-se estar diante de processo de conhecimento, o de execução será em outra oportunidade. No âmbito do processo de execução, poder-se-á comprovar que o ressarcimento já foi realizado, como alegam os recorrentes, mediante a apresentação das provas que julgar adequadas."
* "- que deliberadamente ignorou as razões de defesa, entendendo, contrariamente às provas válidas, que o preço cotado pela Embargante já era desonerado de ICMS e que a única declaração entendida como contraditória deu-se em virtude da imposição do edital, deixando de considerar, ainda, que a empresa apresentou por ocasião da licitação, junto à proposta de preços, declaração que tais valores encontravam-se isentos do imposto, em conformidade com a exigência do Convênio n° 87/2002- CONFAZ;"
Voto
"15.	Foi arguido pelas recorrentes que suas propostas indicavam, já no momento de realização do certame, os valores dos produtos desonerados do ICMS. Desse modo, restava apenas demonstrar no momento da emissão da nota fiscal quais seriam esses valores, e não os subtrair do valor contratado.
16.	O ponto de controvérsia entre o entendimento da Serur e do MPTCU diz respeito a considerar que as propostas das licitantes, que vieram a se constituir nos valores vencedores do certame, se tratavam, ou não, de valores desonerados do ICMS. Segundo a Procuradoria, o valor da proposta se referia ao valor desonerado, sem necessidade, portanto, de excluir o valor do imposto no momento do efetivo fornecimento. 
17.	Percebo que o convencimento do representante do Parquet adveio das evidências trazidas pela empresa Hospfar de que sua proposta indicava a informação de que os preços ofertados representavam já o valor reduzido do imposto isento. Assim, novamente reduzir o valor correspondente à isenção representaria elevado desconto ao preço do produto. Inclusive tal ideia é reforçada com parecer apresentado pelas recorrentes sobre possíveis prejuízos em operações de venda caso tal procedimento tivesse sido realizado.
18.	A princípio, vejo razoabilidade nos fundamentos da empresa, admitidos pelo eminente procurador do MPTCU. Entretanto, assumir a alegação significa desprezar as regras do edital. Extrai-se dos autos que também o pregoeiro não atentou para as regras editalícias, na medida em que ignorou a aplicação da regra prevista, pois, mesmo com a ciência acerca dos preços com a aplicação da desoneração, não excluiu as licitantes do certame, ou sequer fez qualquer tipo de alerta; limitou-se a aceitar as declarações das empresas de que as propostas se encontravam nos termos estabelecidos no edital, sem avaliar criticamente a veracidade das afirmativas.
19.	Desse modo, entendo que, concretamente, a falha não foi apenas das licitantes, mas também do pregoeiro, que as poderia ter alertado de que declarar a incidência da desoneração nos preços apresentados não as desincumbiria de enquadrar-se nas regras estabelecidas no edital, no sentido de que o valor da proposta correspondia ao valor dos produtos com todos os tributos inseridos. Por outro lado, ponderou-se, em fases anteriores deste processo, que cabia aos executores do contrato, e não ao pregoeiro, assegurar que os contratos seriam executados nos termos previstos no edital. 
20. 	Os contratos objeto desta TCE se referem à aquisição de três medicamentos, todos sujeitos à isenção prevista no Convênio Confaz 87/02. De acordo com os documentos dos autos, os valores de aquisição de dois medicamentos foram superiores ao verificado nas aquisições mais recentes da SES, e um teve valor inferior, conforme resumido no quadro abaixo:
	Descrição do medicamento
	Quant.
	Última compra SES (peça 3, p. 23) 
	Simpro Editora (pesq. SES) 
	Adjudicado à Hospfar (peça 5 p. 20) 
	Adjudicado Medcomerce 

	Mesalazina 400 mg comp.
	18000
	 1,34 
	1,77 
	1,49 
	-   

	Ciclosporina 100 mg/ml
	102
	218,06 
	-   
	185,37 
	-   

	Octreotida Lar 20 mg inj. - F/A
	102
	2.911,00 
	3.321,20 
	-   
	3.200,00 

21.	Não há elementos nos autos que possibilitem assegurar que os valores das propostas correspondiam aos de mercado. Os valores da revista Simpro correspondiam aos valores máximos e não serviriam como referência de mercado. Além disso, não consta informação de que os valores das últimas compras da SES, adotados como referência, consideraram, ou não, a incidência de ICMS, mas é coerente admitir que, se o edital previu preços onerados, os preços de referência também o estariam. Assim, não há evidências de que os valores selecionados no certame correspondiam verdadeiramente aos valores de mercado desonerados do ICMS."
* "- quanto à inexigibilidade de utilização do Preço Fábrica à época dos fatos e condescendência com o emprego deste nos cálculos apresentados no relatório conclusivo da Comissão de TCE, além da produção de prova suficiente a demonstrar que os preços praticados seriam superiores aos de mercado, e sem provas não pode haver condenação; 
- quanto ao direito de desonerar em 10% nos termos da Lei 4.852/1997/Regulamento do Código Tributário de Goiás; 
- quanto à flagrante inexistência de superfaturamento conforme constatado pelo MP;"
Relatório
"7.24. Quanto à alíquota a ser utilizada no cálculo do débito, considera-se adequada a alíquota de 17% pelo simples fato de ter sido essa a alíquota aplicada pelas empresas nas notas fiscais contestadas. Note-se, ainda, que no voto da decisão recorrida, à peça 45, p. 2, item 8, esse argumento foi assim afastado:
8.	Em relação ao pedido das empresas Hospfar e Medcomerce pela aplicação de uma alíquota de imposto reduzida (de 17% para 10%) , o que refletiria numa menor imputação de débito, entendo que essa também não deve ser acolhida. Conforme analisado pela Secex/GO, a redução da alíquota, prevista no Decreto 4.852/1997 requeria o preenchimento de certas condições para a concessão do benefício, o que as empresas recorrentes não lograram demonstrar. Além disso, do ponto de vista formal, essa informação deveria constar de sua proposta de preço.
7.25. No que tange às alegações relativas aos preços cotados e os de mercado, é importante esclarecer que não se questionou a ocorrência de sobrepreço ou desconformidade de preços com o mercado, mas sim a adoção de procedimento contrário ao edital, que resultou em pagamentos indevidos à empresa fornecedora dos medicamentos. Como já explanado anteriormente, o edital da licitação determinava a apresentação de propostas com os preços onerados pelo ICMS e o abatimento do tributo quando do pagamento. No entanto, a empresa sob o pretexto de que havia apresentado proposta desonerada, faturava o valor adjudicado, que já incluía o ICMS, e acrescia novamente o imposto, embolsando, portanto, valor superior ao devido."
A empresa Medcomerce, ao alegar omissão, insistiu que laudo pericial apresentado foi desconsiderado pelo Tribunal. Percebo que a recorrente adota conduta semelhante à da Hospfar ao nomear de omissão o que se mostra de fato uma discordância. Consta no relatório: 
"Registre-se, ainda, que o laudo reapresentado pela recorrente Medcomerce foi avaliado pela decisão recorrida tanto em seu relatório como em seu voto (peça 45, p. 3, item 16) . Anui-se ao entendimento de que o conteúdo do laudo não socorre a recorrente no sentido de afastar o fato de que o edital previa que os preços das propostas deveriam incluir o ICMS, entre outros tributos, e que esse teria que ser abatido do preço quando da emissão da nota fiscal para fins de pagamento, não demonstrando, assim, que o referido fato não resultou em pagamentos indevidos à empresa fornecedora dos medicamentos. Note-se que percentual de lucro inferior ao regularmente praticado não é prova de que foi adotado o procedimento correto previsto no edital. Dessa forma, cumpre manter intacta a decisão recorrida."
Sobre a questão, consignei em meu voto: 
"22.	Discordo do argumento de que, caso os 17% fossem reduzidos no momento da venda, as empresas fornecedoras teriam prejuízo. Não há evidências que comprovem tal assertiva. Os pareceres trazidos que demonstram possíveis prejuízos, além de não se referirem aos contratos objeto deste processo, apenas demonstram os diferentes possíveis resultados nas operações de venda. Cabe às próprias empresas gerenciarem suas margens de lucro ou prejuízo na administração de suas vendas. Certamente é possível ter prejuízo em alguma venda isolada e compensar em outras, como estratégia de assegurar clientela ou ganhos unitários menores por vendas em grande escala."
A empresa alegou também que teria ocorrido omissão quanto ao pedido de compensação de créditos retidos ilegalmente pela Secretaria de Saúde de Goiás. A questão foi avaliada na decisão recorrida, a qual, no relatório que integra a deliberação, em seus parágrafos 7.30 a 7.33, retomou e manteve o entendimento antes emitido, em razão de não ter sido trazido qualquer novo elemento capaz de modificar as conclusões.
Não me aterei a cada um dos parágrafos dos textos dos embargos para apontar a presença e consistência das análises e fundamentações contidas no relatório e no voto que integram a deliberação embargada. As evidências e os fundamentos jurídicos que sustentam as decisões do Tribunal precisam ser suficientes para o convencimento e para sustentar a tese vencedora, mas não necessariamente devem abranger todas as razões possíveis do universo fático e jurídico, que sequer têm potencial para afetar as conclusões.
Há ainda mais um ponto sobre o qual julgo pertinente tecer breve análise. A empresa Hospfar ressalta trechos do parecer emitido pelo representante do MPTCU e suscita contradição, por ter sido a decisão prevalecente aquela contrária ao entendimento do Parquet.
Ora, a decisão foi proferida pelo colegiado da 2ª Câmara do TCU, que deliberou com conhecimento da opinião emitida pela Procuradoria e dos fundamentos apostos pela unidade instrutiva e também em meu voto. Não há que se questionar se uma ou outra opinião é a melhor, pois todas estavam sujeitas à avaliação dos julgadores e prevaleceu aquela que rechaçou os argumentos dos recorrentes. 
Por fim, reconheço a legitimidade do exercício do direito de utilizar todos os apelos recursais legais. Entretanto, as recorrentes extrapolaram o bom uso dos embargos, quando trouxeram de forma extensa, redundante e repetida os mesmos argumentos de que se valeram desde o início do processo, o que leva a presumir que os aclaratórios atuaram como expediente no sentido de protelar, ao máximo, a execução das medidas então determinadas pelo Tribunal.
O mero exercício argumentativo, sem a cabal demonstração da ocorrência de reais omissões, contradições ou obscuridades, revela a intenção de postergar os efeitos da decisão embargada, e não arguição concreta de razões legítimas, inclusive já contrapostas em decisões anteriores.
	Ante o exposto, por não terem sido identificadas as omissões, contradições e obscuridades, rejeito os presentes embargos de declaração, nos termos da minuta de acórdão que ora submeto à deliberação deste Colegiado.
TCU, Sala das Sessões Ministro Luciano Brandão Alves de Souza, em 18 de fevereiro de 2020.
ANA ARRAES 
Relatora